【裁判字號】    99,台上,1905
【裁判日期】    990331
【裁判案由】    違反毒品危害防制條例等罪
【裁判全文】
最高法院刑事判決            九十九年度台上字第一九０五號
上  訴  人  甲○○
            乙○○
            丙○○
            丁○○
上列上訴人等因違反毒品危害防制條例等罪案件，不服台灣高等
法院高雄分院中華民國九十八年十二月二十三日第二審更審判決
（九十八年度上更(二)字第一三五號，起訴案號：台灣高雄地方法
院檢察署九十六年度偵字第二一一八五號、第二一一八六號、第
二六七一九號），提起上訴，本院判決如下：
    主  文
上訴駁回。
    理  由
按刑事訴訟法第三百七十七條規定：上訴於第三審法院，非以判
決違背法令為理由不得為之；是提起第三審上訴，應以原判決違
背法令為理由，係屬法定要件。如果上訴理由書狀並未依據卷內
訴訟資料具體指摘原判決不適用何種法則或如何適用不當；或所
指摘原判決違法情事，顯與法律規定得為第三審上訴理由之違法
情形不相適合；均應認其上訴為違背法律上之程式，予以駁回。
本件原判決撤銷第一審對上訴人甲○○、乙○○、丙○○、丁○
○等人分別於該判決附表一所示部分所為之科刑判決，就該等部
分改判仍分別論處上訴人甲○○共同販賣第一級毒品十罪（均累
犯）罪刑（均各處有期徒刑十三年六月，應執行有期徒刑十八年
）、乙○○共同販賣第一級毒品十二罪（均累犯）罪刑（均各處
有期徒刑十三年四月，應執行有期徒刑十八年）、丙○○共同販
賣第一級毒品八罪（均各處有期徒刑十三年一月）罪刑（應執行
有期徒刑十四年六月）、丁○○共同販賣第一級毒品十二罪（均
各處有期徒刑十五年一月）罪刑（應執行有期徒刑十八年）【第
一審判決係分別論處上訴人等共同販賣第一級毒品二十八罪罪刑
，除原判決附表一所示部分外，其餘部分業經原法院更（一）審
諭知無罪，未據檢察官上訴均已確定，原判決主文諭知「原判決
撤銷」，應補正為「原判決關於本判決附表一所示部分撤銷」】
。甲○○之上訴意旨略稱：（一）新刑法既採行一罪一罰，國家
刑罰權係對每一犯罪個別存在，法院如認為成立犯罪或證明犯罪
，不但須記載於事實欄，且須於理由欄敘明憑以認定之證據及其
與犯罪之關係，否則即屬違法。甲○○就檢察官所起訴之各次販
賣行為，並非全部坦承，原判決未依現有卷證資料逐一比對，概
以自白完全相符而空泛認定，且就其他證據僅形式上列舉項目名
稱，對其實質內容則毫無任何說明，已違背一罪一罰之採證原則
；而原判決未就本件各個犯罪事實存在與否，詳予論敘，亦屬違
法。（二）依原判決理由記載：「乙○○於警詢供稱：……『我
是大約於（民國）九十六年六月初開始受僱於綽號【明哥】（即
周慶明）之人販售毒品海洛因，雙方約定的代價是【明哥】提供
我每天免費施用毒品海洛因……我每天施用毒品海洛因約四次，
市價約二千元（新台幣，下同）』、『因為我沒有錢購買毒品施
用，所以才替【明哥】販售毒品，以供自己吸食毒品』、『綽號
【明哥】之人每天都會打我使用的電話0000000000跟我連絡，將
已經分裝好之海洛因（將毒品置入夾鏈袋再塞入塑膠吸管）約五
十包交給我，在中午後【明哥】再打電話跟我聯絡是否賣完需補
貨，並前來找我收取販毒款項，並提供我一支販（賣）毒品所用
的電話0000000000供我使用，讓吸毒之不特定人聯絡購買，我再
與購者約定地點交易」；則以「罪證有疑，利於被告」之原則，
自不得執此為不利於甲○○之認定。且原判決附表一編號５、６
、７、１２所示之犯罪時間，均係九十六年六月份，皆為乙○○
、周慶明自行與購買毒品者交易，甲○○並未參與，又無其與乙
○○間之通訊監察錄音譯文及其他事證，足以證明甲○○曾參與
上開犯行，則憑何證據認定甲○○確曾參與原判決附表一編號５
、６、７、１２所示之犯罪﹖原判決僅以擬制、推測之詞，推論
甲○○有前述犯行，有證據調查未盡之違法。乙○○之上訴意旨
略稱：（一）乙○○一再辯稱：伊販賣第一級毒品之次數未達十
二次等語，原審審判長於審判期日，並未就原判決附表一所示之
各個犯罪事實，逐一踐行調查證據程序，僅詢問乙○○：「是否
認罪﹖」、「有無意見﹖」，自屬於法有違。（二）原判決係以
證人許全成於偵查中證稱：「我以0000000 號巿內電話或公用電
話打0000000000號及0000000000號行動電話，告知我是何人，要
買海洛因，我不知道對方是何人接電話」，核與許全成 0000000
號巿內電話與上揭0000000000、0000000000號行動電話雙向通聯
紀錄及監聽譯文內容比對結果，大致相符，作為認定事實之基礎
；惟此與原判決附表一編號８所認定之犯罪事實：「許全成於九
十六年七月十九日十九時四十二分，以0000000 號市內電話撥打
0000000000號與丙○○聯絡後，由丙○○出面販賣海洛因三包予
許全成」，顯非一致。且該附表編號８之前揭事實記載，復與原
判決事實欄認定：「（上訴人等）竟共同意圖營利，基於販賣海
洛因之犯意聯絡，由周慶明提供0000000000號、0000000000號行
動電話（即監察譯文所指之販毒公話）為聯絡工具」，亦不符合
，有理由矛盾之違法。（三）前揭0000000000號行動電話之通訊
監察錄音譯文，究係如何取得﹖是否係合法監聽所得？能否作為
證據？能否據此認定乙○○亦參與該次販賣第一級毒品之犯行？
原判決俱未說明，自屬理由不備。（四）原判決僅以檢察官起訴
書之記載為根據，並未依職權詳查該判決附表一所示之各該犯罪
事實究係何人所犯？各正犯間究係如何分工﹖祇以上訴人等均有
共同販賣第一級毒品之犯意聯絡，即概括認定乙○○有其附表一
之犯行，自有未洽；況且自警詢迄偵審中，從無證人指證乙○○
曾交付海洛因毒品予伊之事，乙○○於原審復聲請調查釐清其參
與之次數，原審仍未調查、釐清，有理由不備及證據調查未盡之
違法。（五）原審審判長於審判期日並未逐一提示卷附之通訊監
察錄音光碟及其譯文命乙○○表示意見，妨礙乙○○防禦權之行
使，而上開譯文中有多通對話，均未提及購買毒品之數量、金額
，原判決仍援引作為判決之重要證據，其踐行之訴訟程序及採
證法則之運用，均屬於法有違。（六）原判決採為判決基礎之各
項證據，原審審判長於審判期日，僅向乙○○朗讀，而未提示予
乙○○辨認或予乙○○閱覽之機會，此部分踐行之訴訟程序，亦
屬違法。丙○○之上訴意旨略稱：原判決採為判決基礎之各項證
據，原審審判長於審判期日，僅向丙○○朗讀，而未提示予丙○
○辨認，此部分踐行之訴訟程序，自屬違法。丁○○之上訴意旨
略以：（一）憲法第十六條保障人民之訴訟權，就刑事被告而言
，包含其在訴訟上應享有充分之防禦權。刑事被告詰問證人之權
利，即屬該等權利之一，且屬憲法第八條第一項規定「非由法院
依法定程序不得審問處罰」之正當法律程序所保障之權利。為確
保被告對證人之詰問權，證人於審判中，應依法定程序，到場具
結陳述，並接受被告之詰問，其陳述始得作為認定被告犯罪事實
之判斷依據。又被告以外之人於審判外之言詞或書面陳述，除法
律有規定者外，不得作為證據。而所謂被告以外之人，不以證人
為限，共同被告、正犯、共犯及被害人於審判外之陳述，均屬之
，為確保被告對為證人適格者之詰問權，於審判中均應到場具結
陳述，並接受被告之詰問，其陳述始得作為認定被告犯罪事實之
判斷依據。（二）原審採納作為判決基礎之通訊監察錄音譯文均
係九十六年六、七月間之資料，該等錄音譯文所稱之毒品均非丁
○○送交予購買毒品之人，丁○○與購買毒品之各該證人，均不
相識，更未接聽過彼等之電話，亦無任何一份錄音譯文係丁○○
與購買毒品者之對話，原判決乃採納原法院更(一)審函請警方補送
之九十六年五月二十三日通訊監察錄音譯文及警詢筆錄作為判決
之基礎，惟認定丁○○共同參與於九十六年六、七月間始發生
之本件各該販賣第一級毒品犯行，顯有認定事實不憑證據之違法
。（三）共同被告甲○○、乙○○、賀同吉、丙○○等人所為不
利於丁○○之證述，均未明確指出丁○○販賣毒品之對象、時間
、地點及金額，且有前後不一或相互矛盾之情形，此外又查無其
他補強證據足以證明渠等之供述確屬實在，該等共同被告之供述
，自難執為不利於丁○○之依據；又證人即向甲○○等人購買毒
品之許昭仁、許全成、胡國雄、鄭啟能等人，亦皆未指證丁○○
曾送交毒品予彼等，而卷附通訊監察錄音譯文中，更查無丁○○
與購買毒品者之通聯紀錄，自不應強加本件販賣第一級毒品罪於
丁○○。（四）共同被告甲○○、乙○○、賀同吉、丙○○等人
之警詢陳述，均係傳聞證據，不得作為證據，且賀同吉、丙○○
之警詢陳述，又無其他補強證據足認與事實相符，亦不得作為判
決丁○○有罪之唯一證據。（五）原審採納作為判決基礎之通訊
監察錄音譯文，係九十六年五月二十三日之通聯對話紀錄，該時
間未在檢察官起訴書所載之犯罪期間內，何能憑此推論丁○○就
發生於九十六年六、七月間如原判決附表一所示之各該販賣毒品
犯行亦應負責﹖原審就此未予詳查，僅憑九十六年五月二十三日
之通訊監察錄音譯文，即認定丁○○與乙○○等人為共同正犯，
應對乙○○等人之販賣毒品犯行同負其責，實難令人甘服各等語
。惟查：原判決依憑調查證據之結果並綜合卷內證據資料，認定
上訴人等分別有其附表一及事實欄所載之各該販賣第一級毒品犯
行，已於理由內詳敘其調查證據之結果及取捨證據認定之理由，
並就丁○○否認犯罪所持之辯解，認非可採，以及證人許昭仁、
許全成於原法院更(一)審分別翻異前供另所為有利於上訴人等之證
述，認皆係事後迴護之詞，非可執為有利於上訴人等人認定之依
據，分別予以指駁或說明。復依憑調查證據之結果，說明援引作
為判決基礎之證據資料均具有證據能力所憑之理由（見原判決正
本第六頁第八行至第十頁第十二行）。另又依憑卷內證據資料，
說明認定上訴人等共同販賣第一級毒品均係意在營利所憑之證據
及其理由。從形式上觀察，原判決並無理由不備、證據上理由矛
盾、採證違背證據法則、認定事實不憑證據、證據調查未盡等違
背法令之情形。甲○○上訴意旨（二）、丁○○上訴意旨（二）
、（三）、（四）均置原判決事實欄明確認定及理由內已詳予說
明之事項於不顧，或徒憑己見，就事實審法院採證認事自由判斷
職權之合法行使，再為單純事實上爭執；或就原判決已詳予說明
何以具證據能力之甲○○、乙○○、賀同吉、丙○○等人之警詢
陳述，任指原審採證違法；均不足以辨識原判決關於甲○○及丁
○○部分已具備違背法令之形式要件。至於「新刑法既採行一罪
一罰，國家刑罰權係對每一犯罪個別存在，法院如認為成立犯罪
或證明犯罪，不但須記載於事實欄，且須於理由欄敘明憑以認定
之證據及其與犯罪之關係，否則即屬違法。甲○○就檢察官所起
訴之各次販賣行為，並非全部坦承，原判決未依現有卷證資料逐
一比對，概以自白完全相符空泛認定，且就其他證據僅形式上列
舉項目名稱，對其實質內容則毫無任何說明，已違背一罪一罰之
採證原則」，乃原審撤銷第一審判決之理由，甲○○上訴意旨（
一）並未具體指明原判決究係何部分未依現有卷證資料逐一比對
，以及對何部分犯罪事實存否未詳予論敘，僅徒憑己意，就原判
決為空泛之爭執，自非合法之第三審上訴理由。又乙○○於警詢
雖供稱「我是大約於九十六年六月初開始受僱於綽號【明哥】（
即周慶明）之人販售毒品海洛因，雙方約定的代價是【明哥】提
供我每天免費施用毒品海洛因……我每天施用毒品海洛因約四次
，市價約二千元」，惟據此尚不足以證明周慶明於九十六年六月
間僅僱用乙○○一人從事海洛因毒品交易，亦無從推翻原判決就
甲○○確曾參與其附表一編號５、６、７、１２等次販賣第一級
毒品犯行之事實認定。甲○○上訴意旨（二）另執乙○○上揭警
詢陳述，指摘原判決違法，顯不足以辨識原判決關於甲○○部分
已具備違背法令之形式要件。次查「審判期日之訴訟程序，專以
審判筆錄為證」為刑事訴訟法第四十七條所明定；依原審審判筆
錄之記載，原審審判長於審判期日，不但已就原判決附表一所示
之各個犯罪事實，逐一踐行其調查證據程序，乙○○於原審審判
長訊問該等犯罪事實時，復先後答稱：「是的（即承認原判決附
表一所示之犯罪事實）、「我們分別受僱周慶明，但沒集團性的
共犯結構」（見原審卷第二００頁至第二０三頁）。乙○○上訴
意旨（一）執原審審判長於審判期日未就原判決附表一所示之各
個犯罪事實，逐一踐行調查證據程序等語，指摘原判決違法，顯
非依據卷內資料而為主張。再依原判決理由說明，其係以證人許
全成於警詢、偵查、第一審及原審供認犯罪之自白，與許全成使
用之0000000號巿內電話與0000000000、0000000000 號行動電話
之雙向通訊監察錄音譯文，相互印證，認定乙○○有其附表一所
示之各該販賣第一級毒品犯行，並非僅以許全成在偵查中供稱：
「我以0000000號巿內電話或公用電話打0000000000號及0000000
000 號行動電話，告知我是何人，要買海洛因，我不知道對方是
何人接電話」，作為認定事實之唯一證據資料，則許全成以其使
用之0000000號巿內電話與0000000000、0000000000 號行動電話
聯絡、洽購海洛因毒品，祇不過是其與售賣毒品者聯絡管道之一
（即上開偵查中供述，並未明確證述究係何次洽購毒品係依上述
方式聯絡），尚難認撥打0000000000、0000000000號行動電話為
其向乙○○等人洽購海洛因毒品之唯一方式；從而原審依憑其調
查證據之結果並綜合卷內證據資料，於原判決附表一編號８記載
：「許全成於九十六年七月十九日十九時四十二分，以 0000000
號市內電話撥打0000000000號與丙○○聯絡後，由丙○○出面販
賣海洛因三包予許全成」，乃事實審法院採證認事自由判斷職權
之合法行使，與許全成前揭偵查中供述及原判決事實認定：「（
上訴人等）竟共同意圖營利，基於販賣海洛因之犯意聯絡，由周
慶明提供0000000000號、0000000000號行動電話（即監察譯文所
指之販毒公話）為聯絡工具（即此部分認定僅意指該二門號之行
動電話係周慶明所提供，並未排除丙○○等人另以其他行動電話
與購買毒品者聯絡之情形）」，並無牴觸。乙○○上訴意旨（二
）以此指摘原判決理由矛盾，自非依據卷內資料而為主張。又卷
附0000000000號行動電話與0000000 號電話之通訊監察錄音譯文
，係警方針對0000000000號行動電話監聽所得，該次通訊監察錄
音譯文內，雖僅提及「排骨」（指許全成）、老芋仔（指丙○○
），而未提及「乙○○」或「志強」，惟依原判決所確認之犯罪
事實，除其附表一編號４、１１所示之犯行甲○○未曾參與，以
及該附表一編號５、６、７、１２所示之事實丙○○未參與外，
該附表一編號８所示之犯罪事實，上訴人等乃以同一販賣毒品集
團成員之身分，推由其中部分成員，實行在彼等犯意聯絡範圍內
之犯罪行為，則乙○○自應就其他正犯所實行之行為共同負責，
縱令上揭通訊監察錄音譯文中，並無乙○○之對話紀錄或未提及
乙○○其人，仍無礙於原判決所為乙○○曾參與該項犯罪之事實
認定。乙○○上訴意旨（三）執以指摘原判決理由不備各節，殊
屬誤會。又共同正犯於彼此犯意聯絡之範圍內，應就他正犯所實
行之犯罪行為負其全部責任。依原判決所確認之事實，該判決附
表一所示之十二次販賣毒品行為，既均在乙○○與其他正犯犯意
聯絡範圍之內；而本件販賣毒品集團之分工方式，原判決亦明確
認定係「甲○○自周慶明處取得海洛因後負責分裝；乙○○自甲
○○處取得分裝完成之海洛因後，負責對外聯絡並指派賀同吉、
丙○○、丁○○交付買受人，其間賀同吉、丙○○、丁○○亦有
參與接聽購毒者之電話」，則乙○○於各次販賣毒品行為中究係
如何分工、是否每次均由其與購買毒品者聯絡？抑或間有其他正
犯與購買毒品者聯絡之情形？均無從動搖原判決就乙○○部分所
為之犯罪事實認定，乙○○於前揭犯罪事實之詳細分工情形，並
無調查之必要性。乙○○上訴意旨（四）執此指摘原判決有理由
不備及證據調查未盡之違法，顯與法律規定得為第三審上訴理由
之違法情形不相適合。而依原審審判筆錄之記載，原審審判長於
審判期日，已以逐一提示並告以要旨或令其辨識之方式，分別命
上訴人等及渠等之辯護人對採為判決基礎之卷附通訊監察錄音譯
文及卷內其他證據資料表示意見（見原審卷第一八五頁至第一九
九頁），至於前揭通訊監察錄音譯文中，雖有多通對話，均未提
及購買毒品之數量及金額，惟原審已綜合卷內證據資料，一一說
明究係憑何證據、理由為該次毒品交易數量、金額之認定（見原
判決正本第十九頁第九行至第十一行、第二一頁第二二行至第二
五行）。乙○○上訴意旨（五）、（六）及丙○○之上訴意旨，
均徒憑己意任指原審踐行之訴訟程序違法或採證法則之運用違背
法令，皆非依據卷內資料而為主張。末查丁○○上訴意旨（一）
並未具體指摘原判決何部分採證違背法令，已與法律規定得為第
三審上訴理由之違法情形不相適合。至於原審採為不利於丁○○
認定之通訊監察錄音譯文中，其中關於丁○○於九十六年五月二
十三日與許昭仁、大胖仔之通話紀錄，雖在原判決所認定之各次
販賣毒品時間之前，惟認定犯罪事實所憑之證據，不以直接證據
為限，間接證據亦包含在內，而該項間接證據在直接關係上，雖
僅足以證明他項事實，但由此他項事實，本於推理之作用已足以
證明待證事實者，法院仍得採為判決之依據。依憑卷附丁○○於
九十六年五月二十三日與許昭仁、大胖仔、妹仔、阿義等人之通
訊監察錄音譯文，既足以證明丁○○曾使用周慶明所提供作為與
購買毒品者聯絡之行動電話，與購買毒品之許昭仁聯絡，而丁○
○於警詢、偵查及第一審受理羈押聲請時復供認：受僱於甲○○
、乙○○分擔送交海洛因毒品予購買者之行為，直至九十六年七
月二十三日仍代為送交毒品予購買毒品者等語，則原判決採納上
開通訊監察錄音譯文，作為認定丁○○係本件販賣毒品集團成員
之證據之一，並基於共同正犯於彼此犯意聯絡之範圍內，應就他
正犯所實行之犯罪行為負其全部責任之法理，認定其就原判決附
表一所示之各該販賣毒品行為，應與其他正犯同負其責，自未違
法。丁○○上訴意旨（二）、（五）以此指摘原判決違法，顯屬
誤會。綜上所論，本件上訴人等之上訴，均屬違背法律上之程式
，俱予駁回。
據上論結，應依刑事訴訟法第三百九十五條前段，判決如主文。
中    華    民    國  九十九  年    三    月  三十一  日
                      最高法院刑事第七庭
                          審判長法官  林  永  茂
                                法官  蘇  振  堂
                                法官  蕭  仰  歸
                                法官  林  立  華
                                法官  許  錦  印
本件正本證明與原本無異
                                      書  記  官
中    華    民    國  九十九  年    四    月    六    日
                                                      ｖ

司法院資訊處製作；財團法人民間司法改革基金會備份。
